【裁判字號】    89,家上,164
【裁判日期】    900403
【裁判案由】    損害賠償
【裁判全文】
臺灣高等法院臺中分院民事判決      八十九年度家上字第一六四號
      上  訴  人  甲○○
      訴訟代理人  林春榮律師
      被 上訴 人  乙○○    .
      訴訟代理人  巫維仁律師
右當事人間請求損害賠償事件，上訴人對於中華民國八十九年七月二十七日臺灣臺中
地方法院第一審判決（八十七年度重家訴字第一○號），提起上訴，本院判決如左：
      主      文
上訴駁回。
第二審訴訟費用由上訴人負擔。
      事      實
甲、上訴人方面：
一、聲明：
  (一)原判決命上訴人給付新台幣（下同）三百萬元及法定遲延利息及假執行之宣告暨
    訴訟費用之裁判均廢棄。
  (二)右廢棄部分，被上訴人在第一審之訴及其假執行之聲請均駁回。
  (三)、第一、二審訴訟費用均由被上訴人負擔。
二、陳述：除與原判決記載相同者，茲引用之外，補稱：
  (一)臺灣臺中地方法院八十七年度家訴字第一○六號民事判決，認定兩造已於七十二
    年間協議離婚，而駁回被上訴人請求確認婚姻關係存在之訴，是被上訴人主張上
    訴人有重婚之事實，顯無理由。
  (二)上訴人之不動產已全部變價，匯至美國供被上訴人及子女生活費，上訴人於中風
    後，僅賴退休金維生，此由郵政儲金匯業局儲匯處九十年二月二日所檢送之「客
    戶歷史交易清單」載明上訴人於八十八年上半年度支領四十七萬九千三百十六元
    及下半年度支領三十一萬一千一百二十七元，一年支付七十九萬零四百四十三元
    ，而一年總所得九十二萬七千零六十八元，扣除支出僅剩十三萬六千六百二十五
    元可知，且上訴人係十六年十一月三日生，迄今已七十四歲，年老力衰，未來之
    支出將逐年增加，勢必呈現入不敷出現象，原審竟認三百萬元撫慰金為相當，顯
    未審酌上訴人之財產狀況，亦有未合。
乙、被上訴人方面：
一、聲明：求為判決如主文。
二、陳述：除與原判決記載相同者，茲引用之外，補稱：
  (一)被上訴人另案在第一審法院（臺灣臺中地方法院民事庭）提起確認兩造婚姻關係
    存在之訴（八十七年度家訴字第一○六號），經承審法官先後三次開庭，每次庭
    期僅對被上訴人（即原告）訓斥一番，未詳細閱卷，亦未就被上訴人提出之事實
    及證據加以調查，即予判決「原告之訴駁回」，草率結案，被上訴人當然不服，
    該案經被上訴人提起上訴，現繫屬貴院，敬祈調卷一閱，立知該案在一審法院審
    理過程之馬虎與判決結果之錯誤，自不足為本案之參佐。上訴人以此作為上訴理
    由，尚有可議。
  (二)上訴人是少將官階退役，每半年享有四十一萬多元之退休俸金，每年亦有十萬元
    以上之年終慰問金，另有約一百萬元左右之優惠存款年息十八％，每年有約二十
    萬元之優惠利息，又八十九年及九十年（共三次發效）之退休俸未列入台中力行
    郵局帳戶，可見甲○○另有帳戶，且八十六年二、三月間將座落台中市○區○○
    ○段○二六五○地號，門牌號碼台中市○區○○街三十一巷三十號五樓之三房屋
    （原要送給女兒崔宏恩）出售予人，得款分文未給被上訴人或兒女，竟全數留作
    己用。而被上訴人在美國靠每日打工十二小時的工資扶養一子一女，如今兒女均
    已大學及研究所畢業，十多年來所付出之辛勞可想而知，被上訴人在美或在台，
    無可立錐之地，亦無片瓦之覆，白天在洗衣店打工，夜間借工廠沙發睡覺，生活
    之艱苦，不言可喻，凡此，均是上訴人甲○○一手所鑄成，被上訴人在韓國老家
    ，原是小康世家，漢城大學畢業，嫁給上訴人，遭上訴人遺棄，竟淪落異鄉，晚
    景如此淒涼，原審判決令上訴人給付三百萬元之賠償金，猶不足以慰撫精神上之
    痛苦，境況殊愖同情，敬祈  庭上勿予刪減。
  (三)甲○○與李新蘭重婚的事，崔某不可能對乙○○直陳不諱，其友人縱使略知，也
    不可能握有確切訊息，不可能一五一十提供給乙○○，男人婚後，倘有外遇，最
    後知道的總是自己的太太，甲○○是隻身單獨前去大陸認識李新蘭（大陸的高幹
    ）進而交往密切，終致結婚，在台灣的人無人看到彼二人結婚或同居，遠在美國
    的乙○○更是不知，乙○○聽到的只是馬路消息，倘握有實據，豈願甘守活寡？
    情願讓自己的丈夫去別抱琵琶，竟無反應不採取訴訟的法律途徑？
  (四)兩造的女兒崔宏恩在一審法院八十八年一月二十五日下午二點二十分到庭作證，
    法官問崔宏恩：「你父親與李新蘭再婚何時知道？誰告訴妳？有無將消息告訴母
    親？」崔宏恩答稱：「我不知父親何時退伍，也不知父親有交女朋友，知道與李
    新蘭結婚，還是父親在八十四年九月告訴我，當時我大學畢業，當時父親告訴我
    ：他有意結婚，在挑選，比較喜歡李新蘭，母親不知道，之後，陸續回美國，父
    親要我不要告訴母親，母親在八十五年十一月才知道父親再婚，母親是聽別人說
    的，事後母親向我求證，母親就回台查，母親很生氣，也他，不清楚母親怎麼
    查法」等語，由崔宏恩上開證詞，加以分析，崔宏恩所稱：「母親八十五年十一
    月才知道父親再婚」這一段話，正足以驗證乙○○確於該段時間（八十五年十一
    月）回台追查甲○○重婚之真正對象，並前去台中市東區戶政事務所請領不到崔
    某之戶籍登記謄本之時間相吻合，亦足見乙○○鍥而不捨終於八十六年一月間領
    到戶籍謄本之日，始確悉崔某與李新蘭重婚之事實，從而，乙○○之進行本件損
    害賠償訴訟，當然未逾請求時效。
三、證據：補提電話費清單影本一份、崔宏恩作證筆錄影本一份、入出境日期證明影
    本一份，並聲請向台灣中區郵政管理局函查上訴人最近二年存提往來明細及向台
    灣銀行台中分行函查上訴人在該行所設軍公教退休人員優惠存款帳號其最近二年
    利息提款明細。
      理      由
一、被上訴人起訴主張：兩造曾於五十六年間結婚，婚後分別於五十九年十二月二十
    五日生有長子崔宏仁，六十一年九月二十一日生下長女崔宏恩，嗣兩造協議由被
    上訴人帶子女至美國定居、移民，為避免影響上訴人軍中職務，故兩造於七十二
    年七月十六日辦理假離婚，其後兩造經常以電話、書信聯絡，上訴人並間或利用
    假期前往美國相聚，詎上訴人明知兩造係假離婚，婚姻關係仍續存在，係有配偶
    之人，竟於八十三年十一月五日與大陸地區女子李新蘭結婚，並於八十四年二月
    十五日辦妥結婚登記，上訴人重婚行為顯係侵害原告之權利，且故意以背於善良
    風俗方法加損害於被上訴人，爰依民法第一百八十四條第一項及第一百九十五條
    之規定，請求上訴人給付非財產上之損害賠償六百萬元等情。上訴人則以：兩造
    已於七十二年七月十六日協議離婚，並非假離婚，且上訴人於八十三年十一月五
    日與大陸地區女子李新蘭結婚，並於八十四年二月十五日辦理結婚登記，而從被
    上訴人所寫之書信及所著「甲○○的不平凡人生」一書均可證明被上訴人於八十
    四年十月以前即已知悉上訴人結婚之情事，故被上訴人上開請求權已罹於二年時
    效等語，資為抗辯（原審判決命上訴人給付被上訴人三百萬元及法定遲延利息，
    駁回被上訴人其餘請求，被上訴人就其敗訴部分未聲明不服）。從而本件兩造爭
    點為：(一)兩造於七十二年七月十六日之協議離婚，究竟有無離婚之真意？(二)被上
    訴人上開侵權行為損害賠償請求權是否罹於二年時效？
二、被上訴人主張：兩造曾於五十六年間結婚，婚後分別於五十九年十二月二十五日
    生有長子崔宏仁，六十一年九月二十一日生下長女崔宏恩，嗣兩造於七十二年七
    月十六日協議離婚，並於同年十二月九日辦理離婚登記，上訴人於八十三年十一
    月五日與大陸地區女子李新蘭結婚，並於八十四年二月十五日辦妥結婚登記等情
    ，業為兩造所不爭，應堪採信。另被上訴人主張兩造於七十二年七月十六日之協
    議離婚係假離婚，兩造為係通謀意思表示而為協議離婚，並無離婚之真意等情，
    業為上訴人所否認，經查：
  (一)兩造之長子崔宏仁曾於偵查中證稱：伊父即上訴人與其母是辦理假離婚，以方便
    伊與妹妹崔宏恩及母親辦理移民，是家庭如此決定的，伊等自前往美國後，上訴
    人除了第一年沒來，後來陸續有至美國，在美國期間上訴人均有與伊母同住一個
    房間，另上訴人約二個禮拜會打一次電話，信則一個禮拜一封，分別寫給伊母親
    及小孩，約過了五年後就比較少等情（見原審調閱之八十六年度偵續字第二三二
    號偵查卷第一四六、一四七頁）；被告之長女崔宏恩亦於偵查中證述：當時伊等
    在美國加州，伊母有說她正與被告辦假離婚，以便在美國辦移民取得美國身分證
    ，之後伊母在美國與一個韓國人辦理假結婚，隔了一年多離婚，被告在伊十二、
    三歲時每一年均有來美國與伊等共同生活等情（見原審調閱之八十六年度偵字第
    二八九七號偵查卷第四五頁、臺灣高等法院台中分院刑事卷第一宗第一一九頁）
    ，且有被上訴人提出上訴人至美國與被上訴人及子女團聚出遊之照片四幀附卷可
    稽，從照片觀之，兩造感情仍屬親暱，足徵兩造子女於偵查中之上開證詞應非子
    虛。
  (二)兩造協議離婚後，兩造書信往來頻繁，上訴人於信中多次及如何掩飾假離婚，如
    何取得合法居留，上訴人如何思念、關心被上訴人及子女，上訴人退休或子女就
    學不住家後，上訴人與被上訴人二人應如何共同安排生活等細節，茲依信件內容
    分述如下：
    (1)上訴人於七十二年八月二十日致被上訴人之信中載明：「：：：算算時間，你
      們離開家已經一個月零三天了，在這段不算長的日子裡，我一直在掛念你們：
      ：：有時候想起來真有點後悔，不應該讓你們去美國的：：：有時候在想，這
      又何苦呢？在這裡又不是我們一家，到時候他們能過，我們為什麼不能過呢？
      有時候也在想，愛就是犧牲，就是奉獻，為了佳音、妹妹的將來，只有我們犧
      牲奉獻了：：：你們留下來以後，擺在我們面前的有下列幾點事情：第一、如
      何取到合法居留，第二、孩子的讀書，第三、你的工作，第四、對我的退休俸
      有無影響，第五、如何籌措你們的生活費。以上這五件事，最重要的莫過於第
      一件取得合法的居留，這個問題獲得解決的話，其他問題都跟著自然解決。至
      於說我的名譽問題、退休問題，相信我在這裡會應付過去，請你放心，至於錢
      的問題也簡單，那只有賣房子一條路，在沒有賣以前只有借來應急。剩下來的
      一至三間題，只有靠你去分析判斷用最好的方法去解決問題，我只有配合你取
      到你說需要的東西，所以希望你要特別的留心謹慎才行，因為這一次的行動，
      是做的最冒險而影響最大的行動。：：：所以說只須成功，不能失敗。現在我
      提出以下意見，可供你參考（有關取得合法的居留）第一、可靠性：委託的律
      師很可靠（這要從他以前辦過事情來判斷），找結婚的對象（男方）很可靠，
      這個要從介紹人那裡了解，或者是談條件的時候來判斷：：：在談結婚條件時
      ，就把離婚手續一併辦好，因為據我所知，這樣的方式有不少是假戲真作，或
      者是等到辦離婚時，對方百般刁難：：：」、「：：：可以取得合法居留，希
      望你多瞭解一下，總之用婚姻的辦法是最下策，是吧！另外我想妳應該從韓國
      發一封信，從美國寄發個一、二封信給我，說明要離婚的原因，同時要表示堅
      定的態度，這樣上級一旦查起來，我也有一個籍口，否則很難掩飾過去：：：
      其次妳以後寄信或者是打電話，希望用尹燕，及留住的名字，他們兩個就叫佳
      音，妹妹好啦，寄信的地址寫到黃太太那裡好啦或者陳久華那裏：：：離婚手
      續我正在設法辦理，但是希望能在九月一日以後再辦理，因為我恐怕有所改變
      ，同時我希望你在台北時間八月廿八日二十一時三十分左右給我一個電話，打
      到陳先生那裡：：：」（參見八十六年度偵字第二八九七號偵查卷第一○二頁
      、八十六年度偵續字第二三二號偵查卷第五四、五五、五八頁、本案一審卷宗
      證物袋附件一、附件二）。
    (2)上訴人於七十二年九月七日致被上訴人之信中載明：「燕妻：妳好嗎？非常想
      念你們：：：有關你們在那裡合法居留的事，是不是可以不用妳所說的辦法，
      假如佳音與妹妹可以被人收養是不是可以不用妳所說的辦法，假如佳音與妹妹
      可以被人收養，滿十八歲後可以申請父母前往的話，那麼可不可以先讓他們辦
      理收養手續，妳也留到那裡照顧他們，等到五、六年之後再辦是否行的通：：
      ：請你與律師詳細研究：：：其次如果採用妳的辦法，不知所要找的對象是美
      國公民呢？還是取得合法居留的僑民？如果妳所需要文件都寄給妳，大概要多
      久才能辦好？同時我也希望知道辦理的詳細過程，因為我知道了過程與所需要
      的時間等問題，才能決定用何種方法取得所要的文件：：：」、「：：：如果
      我把妳所要的文件寄去，從律師開始辦結婚起，最慢要多少時間可以拿到綠卡
      ？拿到綠卡又要多少時間才可以辦理離婚？第二，妳說妳可以在那裡居留一年
      是合法的，護照是兩年。如果一年以後再辦結婚可以嗎？或者是在護照的兩年
      內都可以辦？或者是最慢在什麼時候必須辦理完畢才行？第三，要以結婚辦法
      來辦綠卡的話，結婚的對象是美國公民呢？或者是已經取得綠卡的僑民？如果
      是取到綠卡的僑民的話，一定會拿到綠卡嗎？這兩種對象那一種比較容易辦？
      以上這三個問題，其實包括了很多小問題，妳務必看清楚一個一個的簡明的答
      覆。其次以後寫信也要約定幾件事：一、凡是寫給我的信件，必須用崔留住的
      名字（但除去要求離婚的信以外），妳用尹燕名字，孩子用佳音與妹妹或圓圓
      （也要告訴孩子）。二、寫真實姓名的信寄到家裡，假姓名的信寄到金太太那
      裡，不可以東寄一封西寄一封。三、如有重要急事可用電話接到陳先生那裡，
      請他轉給我，不重要的電話用叫人的方式找我講話，然後聽陳先生說：崔先生
      不在，請兩小時後再打來：那麼請請妳掛斷兩小時以後再接找我的的電話，如
      果我在辦公室的話，一定去接電話，如果是我用叫人的方式找妳講話，妳可以
      說不在：：：」（參見八十六年度偵續字第二三二號偵查卷第六○、六三頁、
      本案一審卷宗證物袋附件三、附件四）。
    (3)上訴人於七十二年八月二十日致崔宏仁、崔宏恩之信中載明：「佳音、妹妹：
      能看到你們的信是件愉快的事：：：這次媽媽帶你們去美國完全是為了你們兩
      個，相信你們是知道的：：：所以希望你們要立志好好讀書，準備將來為社會
      服務：：：」（參見八十六年度偵續字第二三二號偵查卷第五二頁、本案一審
      卷宗證物袋附件五）。
    上開信件係上訴人於七十二年八月二十日及同年九月七日致被上訴人及子女之信
    函，其時距離兩造協議離婚時間即七十二年七月十六日僅有一月餘，而上訴人於
    上開信函中，載明兩造如何安排被上訴人攜子女赴美就學，並取得居留權而辦理
    假離婚，且為掩飾假離婚，安排如何以較隱密之方式保持聯絡，上訴人並約定被
    上訴人除要求離婚之信以外，其餘信件之往來均用假姓名，以免軍方懷疑，而影
    響上訴人軍中之前途。上訴人甚至連被上訴人在美辦理假結婚取得居留權之細節
    ，均縝密思考並予以建議，若兩造果真已協議離婚，依常情兩造必因離婚而關係
    不佳，上訴人豈會主動表達思慕之情？又豈會主動涉入被上訴人生活，安排被上
    訴人及子女赴美定居之一切事宜？且由上訴人上開信函內容，更足資證明被上訴
    人於七十三年間與美籍韓僑牧師所辦理之結婚亦係假結婚，目的在於取得美國國
    籍，並於取得美國國籍隨即辦理離婚。
    (4)上訴人於七十四年五月三十日致被上訴人之信中載明：「燕：此次見面，總算
      是了結了一件盼望已久的心願，看到孩子們的成長，也看到您臉上增加的皺紋
      ，難道說這就是母親的偉大嗎？兩年來你一直生活在人生地不熟的異地：：：
      雖然你我在某些事物的觀念與看法上，有若干出入，但我卻由衷的對你佩服，
      兩星期的團聚，也有幾次不愉快的插曲，但絕不會影響到你我之間的一切：：
      ：」（參見本案一審卷宗證物袋附件八）。
    (5)另上訴人致被上訴人信函中載明：「燕：你已離開這裡一年了，在已往的很多
      通信中，有很多重要的事想寫而不能寫；在電話中想講又不能講。這一次親家
      曹先生夫婦去美探親，順便要去看你。所以特別請他們帶封信給你。也好研究
      一下我們的事。第一、我退休之後究竟應該是留在這裡，還是去你們那裡，如
      果是去你們那裡團聚，當然不會像現在這樣兩頭牽掛，彼此不放心。：：：第
      二、是有關你們戶籍戶口的問題，現在是我們分開的，如果是在我退休之前，
      將我們四人的戶籍恢復以前在一起，或者是只把孩子歸到我的戶口內，你仍然
      留在另一戶籍，或是保持現在分開的現狀不動等等不同的方式：：：」；「：
      ：：妳們每次來信，我都連續看四遍才放下，在沒有接到下次來信之前，每天
      午覺或晚上睡覺之前，都要再拿出來看一遍才睡，這樣就好像你們都在身邊一
      樣，又動新找回了失去的溫暖，尤其這封信裡面充滿了情感、勇氣與力量：：
      ：我會珍惜妳這份情意，也會敬佩妳的無比勇氣與智慧：：：」；「燕：：：
      從妳最近的來信中，知道妳最近又在為工作變更而煩惱、緊張、不安，願上帝
      祝福妳，照顧妳：：：同時與韓國牧師的事，也能順利的解決：：：我現在已
      在辦出國手續：：：我想在七月初動身，大約可在妳們那裡停留三個星期：：
      ：」；「：：：此次休假去妳那裡，在未走之前已經自己拿定主意，一切順從
      妳的意思，避免為了雞毛蒜皮的事與妳發生不愉快：：：可是三個星期下來，
      我們仍然是為了某些小事而爭議，難道這就叫做本性難改嗎？請原諒我這多年
      來養成的個性，不管發生任何的事：：：但我永遠是愛妳的，這個愛妳的心，
      永遠是不會變的」；「：：：目前這種東西分離的生活，不是長期的辦法，如
      果再有二、三年他們兩個都因讀書而不住在家裡，到候只剩下妳一人在家：：
      ：所以二、三年後不是我去妳那裡，就是妳回到台灣才是，可是不管住到裡，
      我們必須有職業有工作才行。因為他們兩個讀書正需要我們賺錢來支援他們才
      行。如果我去妳那裡，非要安排我的工作才行。我的工作只有一件事可做，那
      就是妳開店，我來協助妳打雜。如果是回來的話，安排妳的工作要難，所以想
      來想去還是在妳那裡開洗衣店或者是文具店都可以。因此我同意妳的看法，同
      時也會盡力支援妳：：：」；「：：：至於我個人，不管狀況如何，在今年年
      底以前一定要去美國，也可能暑假八月份，如果是年底的話，可以多領台幣四
      十多萬元（美金不到二萬元，包括退休金）去了以後，先學一年英語再說，不
      知妳的看法如何？下次談。」；「說實在的，我們結婚十八年中，在認識我們
      的朋友同學中，大家異口同聲的都說：我們是幸福的家庭，而且也都說妳能幹
      ，妳了不起等等的讚美：：：」；「：：：最近的幾次信中，可能由於妳我之
      間都有自己的個性以及觀念上也有差異，再加上文字表達的限制，說不定會造
      成無謂的煩惱，不管過去、現在或未來，不論當面爭執也好，書信爭執也好，
      但是我對妳的愛心與敬佩之意，是永遠不會改變的，同時對我們的婚姻是滿意
      的，感覺是幸福的：：：」；「：：：希望妳能保持一個健康的身體，比什麼
      都重要，其次我在想，以前我們都在為孩子們著想，現在也應該為我們自已想
      想了，一切等見面以後再談。（明天三十一日就是我們結婚二十週年，很抱歉
      沒有帶給妳快樂）留住啟七十六年十月三十日」；「：：：上次與妳談到孩子
      讀大學以後，不需妳照顧的時候，究竟是回到台灣來，還是留在美國，完全由
      妳來決定，妳認為在那裡比較適應，比較愉快，妳就在那裡，至於我嗎？不必
      考慮，我會牽就妳的，不管民間的禮俗或者聖經上說做妻子的應該順從丈夫，
      但是我認為順從妳，比較容易做到：：：」（參見本案一審卷宗證物袋附件六
      、七、十至十七）。
    由以上信件內容可看出上訴人於被上訴人攜子女赴美，對被上訴人及子女之思念
    、牽掛，及上訴人多次赴美與被上訴人及子女團聚，更規劃上訴人退休後或子女
    就學不住家時，上訴人係赴美依親或被上訴人返台等二人如何共同生活等細節。
    雖上訴人與被上訴人二人雖因對某些事物之觀念及看法上之差異，而有所爭議或
    不愉快情事，但於事情過後，並未影響二人之感情，亦迭據上訴人致被上訴人之
    上開信函中所提及，亦足證兩造之婚姻關係始終存在。
    (6)又上訴人致被上訴人之信中載明：「：：：其次有關你這次在那裡辦一切手續
      的經過情形，除了黃敏夫婦知道一、二外，別人是一無所知，我對他們一般人
      說，你在那裡有娘家的親戚可以為你設法：：：」（參見上開刑事卷宗第二宗
      第三六頁證物袋附件十八）；而上訴人另於八十一年二月二十六日致被上訴人
      信中載明：「汝株，你在幾個禮拜以前，曾經想到要設法辦理我們兩個人八年
      以前離婚無效的事，這是不可能的事，假如你要申請離婚無效，而牽制你我兩
      個人及黃先生夫婦的偽造文書之罪，這是犯法的，不可以做。不過我想從其他
      方面進行，說不定有一個兩全其美的辦法，那就是我們兩個人再辦一次結婚手
      續，成為正式合法婚姻之後，才能享受夫婦的權益，換句話說，就是我走了以
      後，你可以享受一半我的終身俸給：：：」（參見被上訴人八十七年十二月三
      十一日準備書(二)狀後附之證物十信函），由上開信函亦可證明兩造於七十二年
      七月十六日所為之離婚協議確屬通謀虛偽意思表示，被上訴人當時希望設法申
      請該離婚係屬無效，惟因事涉偽造文書之刑事責任（當時尚未罹追訴權時效）
      ，而為上訴人期期以為不可。
  (三)上訴人雖抗辯：被上訴人之兄於七十二年八月十九日致上訴人信中稱：「：：：
    我希望你幫她忙，給她離婚，這樣對你們家庭好：：：」等語，而被上訴人亦於
    七十三年五月十四日及同月二十九日從美國致上訴人，通知上訴人其要結婚及放
    棄子女之監護權等情，足見兩造並非假離婚等語。惟查：上訴人於協議離婚後七
    十二年八月二十日致被上訴人信中要求：「：：：另外我想妳應該從韓國發一封
    信，從美國寄發個一、二封信給我，說明要離婚的原因，同時要表示堅定的態度
    ，這樣上級一旦查起來，我也有一個籍口，否則很難掩飾過去：：：」等語（參
    見前開信函），被上訴人乃商請被上訴人之兄寫上開信函，被上訴人亦從美國寫
    上開信函，否則兩造若果真已於七十二年七月十六日協議離婚，被上訴人之兄豈
    會於離婚後之同年八月十九日發函向上訴人請求讓被上訴人離婚？足徵被上訴人
    之兄上開信函亦僅係為配合上訴人要求，讓外界確信兩造確有離婚之真意，故上
    訴人上開抗辯尚難採信。
  (四)被上訴人所著之「甲○○的荒謬邏輯」及「甲○○的不凡人生」二書中雖曾多次
    提及在赴美之前，即曾要求與上訴人離婚之事。惟被上訴人係韓國華僑，畢業於
    韓國漢城國民大學經濟系，上訴人為職業軍人，二人成長之國情、背景、思想、
    觀念乃至生活習性等多方面本存有極大差異。故兩造婚後於婚姻生活適應上，本
    較一般夫妻為困難，期間迭有摩擦、爭吵，應屬事理之常。而二人間確曾因被上
    訴人工作問題，時有爭執，除此之外，二人感情尚無其他嚴重不睦情事，此經兩
    造於上開刑事案件調查時供述綦詳（見原審調閱之原審八十七年度訴字第一二四
    三號刑事卷第一五三、一五四頁）。即使在被上訴人攜子女赴美後，兩造間亦常
    因對某些事物之觀念及看法上之差異，而有所爭議或不愉快情事，但均事過境遷
    ，未影響兩造之感情，亦迭據上訴人致被上訴人之上開信函中所敘及。故退步言
    之，被上訴人赴美之前，縱曾有與上訴人離婚念頭，亦僅止於其單方面之情緒上
    反應，至於其與上訴人於七十二年七月十六日所為離婚協議，則屬雙方之通謀虛
    偽意思表示，此由上訴人致被上訴人之上開信函歷歷可證。況被上訴人所寫之「
    甲○○的荒謬邏輯」一書係八十二年七月完稿，另「甲○○的不凡人生」係八十
    五年十一月二十五日完稿，後者更係在上訴人與李新蘭結婚之後始完稿。按被上
    訴人遠離韓國家鄉嫁至台灣與上訴人共同生活，復為子女出國求學及取得居留權
    ，並為顧及上訴人軍人身份，先與上訴人為虛偽之離婚，離鄉背井，隻身攜子女
    赴美，在美十餘年，歷盡艱辛，扶養栽培子女長大。被上訴人因認上訴人對婚姻
    有不忠情事，其傷心、悲憤之情，不言可喻，是其著書以宣洩心中之不滿，應可
    理喻，自難以其事後於所寫之文章中提及當時曾有離婚之念頭，遽認其於七十二
    年七月十六日書立離婚協議書時，確有離婚之真意。
  (五)綜上所述，兩造於七十二年七月十六日雖訂定離婚協議書，然兩造間乃係通謀虛
    偽意思表示，並無離婚真意，故應認兩造上開協議離婚不生效力，兩造之婚姻關
    係應仍存在。被上訴人另案在原審法院提起確認兩造婚姻關係存在之訴，雖經原
    審法院為被上訴人敗訴之判決，然被上訴人亦已上訴本院，由本院八十八年家上
    字第七號審理中，亦不影響本院對本件事實之認定。
三、另上訴人抗辯：被上訴人於八十四年十月之前即已知悉上訴人與李新蘭結婚之事
    實，其請求權已罹於二年時效云云。經查：
  (一)被上訴人主張：兩造假離婚後，在台灣及大陸親友均不知情，仍與被上訴人保持
    書信往來，上訴人在大陸之弟妹寫信到美國，仍對被上訴人以兄嫂稱呼等情，業
    有被上訴人提出之信函在卷足參。又被上訴人主張：八十五年十一月初，劉志勇
    在某次電話中，約略提到上訴人在大陸與李新蘭女士結為新歡，並已在台灣辦畢
    戶籍登記的事，而包括李女士之出生年月日、結婚日期，亦是劉志勇告知，被上
    訴人乃電詢在台灣上訴人之軍中友人，惟彼等僅隱約透露點滴消息，並未確切告
    知，被上訴人半信半疑，心急如焚，曾多次自美國打電話給上訴人欲予求證未果
    ，被上訴人遂於八十五年十一月十九日，專程攜男孩崔宏仁匆忙趕回台灣與女兒
    會合要向上訴人查明，詎料，上訴人得知消息，早一天已離開台灣前往大陸避不
    見面，被上訴人在律師指點下，至台中市東區戶政事務所要請領上訴人之戶籍謄
    本，俾瞭解上訴人甲○○是否確已與李新蘭女士結婚，但因未帶中華民國國民身
    分證沒法子證明被上訴人與上訴人之身份關係，戶政人員不准申請，被上訴人不
    得要領，傷心之下，在戶政事務所放聲痛哭，事務所辦事人員頗表同情，翻翻戶
    籍登記簿不經意地脫口而出，告知上訴人已在八十四年二月十五日申請結婚登記
    ，但仍拒絕發給戶籍謄本，被上訴人悲忿不已，在八十五年十一月二十五日惆悵
    失望地返回舊金山。被上訴人所寫的回憶錄：「甲○○不凡人生」其中第一頁及
    第二十八頁，就是在住台灣旅館（夜不成眠，只好用生硬的中國字寫文章）及飛
    返舊金山之飛機上加寫的。回到舊金山後，立即去印刷廠抽回原稿，加上第一頁
    及二十八頁內容付梓，並附註完稿日期為八十五年十一月二十五日。嗣被上訴人
    不甘心，於八十六年一月二十二日又來到台灣，請教律師後持國民身分證申請戶
    籍謄本，始確認並知悉上訴人確有重婚之事實等情，業有被上訴人所著「甲○○
    的不凡人生」一書在卷可參，且該書第一頁完稿日期確實為八十五年十一月二十
    五日，復參酌被上訴人係於八十六年一月二十七日提出刑事告訴，其時間點與被
    上訴人描述之時點相符。又被上訴人若於八十四年十月間已知上訴人重婚之事實
    ，衡諸常理，被上訴人應會立即反應，豈會拖延一年多，遲至八十六年一月二十
    七日始提出刑事告訴？足見被上訴人確實於八十五年十一月間返台求證上訴人與
    李新蘭結婚之事實未果，再於八十六年一月二十二日返台申領戶籍謄本後，始確
    定上訴人重婚之事實。
  (二)上訴人雖抗辯被上訴人所著之「甲○○的荒謬邏輯」及「甲○○的不凡人生」書
    中曾載明早已知道上訴人重婚之事實云云，惟查：上開二本書部分內容係被上訴
    人於八十五年十一月二十五日得知上訴人重婚事實後予以抽換內容，且被上訴人
    為韓國華僑，對於中文之掌握能力不佳，故文辭表達不甚妥當，尚難以書中之記
    載即認定被上訴人於八十四年十月以前即已知悉上訴人重婚之事實。綜上所述，
    被上訴人於八十五年十一月間得知上訴人重婚之事實，本件被上訴人於八十七年
    六月九日向原審法院提起附帶民事訴訟，尚未罹於二年時效，從而上訴人上開時
    效消滅之抗辯，亦不足採信。
四、按因故意或過失，不法侵害他人之權利者，負賠償責任責任，故意以背於善良風
    俗之方法，加損害於他人者亦同；民法第一百八十四條第一項定有明文。又不法
    侵害他人之身體、健康、名譽、自由、信用、隱私、貞操，或不法侵害其他人格
    法益而情節重大者，被害人雖非財產上之損害，亦得請求賠償相當之金額，八十
    九年五月五日修正生效之民法第一百九十五條第一項亦定有明文。又於民法債編
    修正施行前，不法侵害他人信用、隱私、貞操、或不法侵害其他人格法益或基於
    父、母、子、女、配偶關係之身分法益而情節重大者，亦適用之，民法債編施行
    法第九條亦定有明文。本件兩造於七十二年七月十六日基於通謀虛偽意思表示而
    離婚，其離婚應不生效力，兩造婚姻關係應仍存在，上訴人竟於八十三年十一月
    五日與大陸女子李新蘭結婚，並於八十四年二月十五日辦理戶籍登記，已如前述
    ，上訴人重婚之行為，顯係以背於善良風俗之方法，加損害於被上訴人，並已侵
    害被上訴人之人格法益，依民法第一百八十四條第一項後段及修正後民法第一百
    九十五條第一項之規定，被上訴人自得向上訴人請求非財產上之損害賠償。查本
    件兩造為子女教育而假離婚、真移民，由被上訴人獨自攜子女赴美生活，含莘茹
    苦扶養子女長大成人，被上訴人本可期待與上訴人共同安享晚年，不料上訴人卻
    與大陸女子重婚，被上訴人精神上所受打擊甚深，被上訴人現在美並無固定工作
    ，靠打工維生；另上訴人現已退休，每半年領取退休俸之總額為五十一萬四千四
    百十八元，有國軍薪俸資料管制處函文及郵政儲金匯業局儲匯處函文各一份在卷
    可稽，另上訴人在台灣銀行台中分行截至九十年一月二日止，有優惠存款六十六
    萬四千一百五十二元，亦有該行函文附本院卷可查，而上訴人雖主張其一年共須
    支領七十九萬零四百四十三元，且已年滿七十四歲，未來之支出將逐年增加云云
    ，然並未舉證證明上開支出均係維持其生活所必需之支出，是其抗辯無資力支出
    ，要不足採。本院審酌兩造上開身分、地位、資力及經濟能力等一切情形，認被
    上訴人請求上訴人給付非財產上之損害賠償三百萬元及自起訴狀繕本送達之翌日
    即自八十七年六月二十日起至清償日止，按年利率百分之五計算之利息為有理由
    ，應予准許。原審判命上訴人如數給付並為假執行之宣告，依法並無不合，上訴
    意旨指摘原判決此部分不當，求為廢棄改判，非有理由，應予駁回。
五、據上論結，本件上訴為無理由，依民事訴訟法第四百四十九條第一項、第七十八
    條，判決如主文。
中      華      民      國    九十      年      四      月      三      日
~B1家事法庭審判長法  官  陳照德
~B2              法  官  陳成泉
~B3              法  官  曾謀貴
右為正本係照原本作成。
如對本判決上訴，須於收受判決送達後二十日內向本院提出上訴書狀，其未表明上訴
理由者，應於提出上訴後二十日內向本院提出上訴理由書（須按他造人數附具繕本）
，並繳納送達用雙掛號郵票拾份（每份參拾肆元）。
上訴時應提出委任律師或具有律師資格之人之委任狀；委任有律師資格者，另應附具
律師及格證書及釋明委任人與受任人有民事訴訟法第四百六十六條之一第一項但書或
第二項（詳附註）所定關係之釋明文書影本。
~B                書記官  林振甫
中      華      民      國    九十     年      四       月      九      日
附註：
民事訴訟法第四百六十六條之一（第一項、第二項）
對於第二審判決上訴，上訴人應委任律師為訴訟代理人。但上訴人或其法定代理人具
有律師資格者，不在此限。
上訴人之配偶、三親等內之血親、二親等內之姻親，或上訴人為法人、中央或地方機
關時，其所屬專任人員具有律師資格並經法院認為適當者，亦得為第三審訴訟代理人
。
                                                                        Ｌ


司法院資訊處製作；財團法人民間司法改革基金會備份。
